臺灣高雄地方法院刑事判決　　　　　　　 96年度易字第826號
公　訴　人　臺灣高雄地方法院檢察署檢察官
被　　　告　丁○○
上列被告因誹謗案件，經檢察官提起公訴（96年度偵字第625 號
），本院判決如下：
    主  文
丁○○意圖散布於眾，而指摘足以毀損他人名譽之事，處拘役肆
拾日，如易科罰金，以銀元參佰元（即新臺幣玖佰元）折算壹日
。
    事  實
一、丁○○、甲○○分別為丙○○之胞妹、媳婦，2 人間具有家
    庭暴力防治法第3 條第4 款所規定現為4 親等以內旁系姻親
    之家庭成員關係。民國95年3 月30日下午6 時52分許，丁○○前往甲○○址設高雄市三民區○○○○街10巷16號之住處
    （下稱上開住處），並經丙○○打開外側鐵門而得進入上開
    住處前院，惟丁○○、甲○○2 人未幾即因故在該前院內發
    生拉扯、推撞等肢體衝突，致2 人均各蒙傷害（甲○○傷害
    丁○○部分，經本院95年度簡上字第951 號判處拘役40日確
    定；另丁○○傷害甲○○部分，亦經本院95年度簡字第3765
    號判決判處拘役30日確定）。詎丁○○在2 人肢體衝突過後
    ，因見四鄰聞聲前來圍觀，竟另萌意圖散布於眾、指摘足以
    毀損他人名譽之事之妨害名譽犯意，在該不特定人得共見共
    聞之上開住處前院，以「你這個女人這樣惡毒……你這樣公
    公不養……這麼樣惡質！」、「不給公公吃啦！……也不給
    他看病啦！……這款媳婦！這款女兒！還有作偽證啦！去法
    院作偽證啦……」、「做人的媳婦不要那麼惡毒，共謀串證
    ，偷拿公公的身分證、偷拿印章……」（均係閩南語）等不
    實言語，指摘甲○○，足以毀損甲○○之名譽。
二、案經甲○○訴由臺灣高雄地方法院檢察署檢察官偵查起訴。
    理  由
壹、證據能力方面
    證人即告訴人甲○○、證人丙○○於檢察事務官面前所為之
    陳述，乃係被告以外之人於審判外之言詞陳述，而屬傳聞，
    且經核並無刑事訴訟法第159 條之1 至同法第159 條之5 所
    列舉得作為證據之例外情事，是故並無證據能力，尚不得作
    為本案之證據。
貳、實體方面
一、訊據被告丁○○就其與告訴人甲○○分別為案外人丙○○之
    胞妹、媳婦，且2 人曾於前開時點，在上開住處前院內發生
    肢體衝突等節固不爭執，惟矢口否認有何誹謗犯行，並辯稱
    ：當天是我單方遭甲○○毆打，而我受傷後，就立即前往警
    局報案，並沒有出聲辱罵甲○○云云（本院卷第33、35至36
    頁）。經查：
(一)被告、甲○○分別為丙○○之胞妹、媳婦，且2 人曾於前開
    時點，在上開住處前院內發生肢體衝突2 節，為被告自言在
    卷（本院卷第33、35頁），核與證人甲○○於本院審理中之
    陳述大致相符（本院卷第30至32頁），自堪認定。
(二)被告雖否認曾有誹謗之事並以前詞置辯，惟查：
  1.證人甲○○於本院審理中，復證述：當天我原在1 樓陪女兒
    看電視，被告忽然跟著公公（指丙○○，下同）一起到住處
    ，且一看到我就認為我是敵人，並託詞健保之事一直罵我，
    我隨即要被告離開住處到前院，並跟著被告身後到前院大喊
    「救命」，希望有人聽聞後可以前來提供幫助，不久，左右
    、對面鄰居可能已聽到聲音都有出來觀看，但被告看到有這
    麼多鄰居圍觀，還是一直拍門想要進入屋內，並以閩南語對
    著我罵「你這個女人這樣惡毒……你這樣公公不養……這麼
    樣惡質！」、「不給公公吃啦！……也不給他看病啦！……
    這款媳婦！這款女兒！還有作偽證啦！去法院作偽證啦……
    」、「做人的媳婦不要那麼惡毒，共謀串證，偷拿公公的身
    分證、偷拿印章……」，我就請我婆婆趕緊致電斯時人亦在
    高雄之小姑前來協助等語綦詳（本院卷第30至33頁）。
  2.再者，經本院當庭勘驗現場錄音光碟，內容確實呈現：背景
    為車子往來行駛之聲音，及猛力之拍門聲，且有1 名女子持
    續不斷哭泣並請母親致電妹妹前來協助，另又夾雜他名女子
    以閩南語大聲喝罵「你這個女人這樣惡毒……你這樣公公不
    養……這麼樣惡質！」、「不給公公吃啦！……也不給他看
    病啦！……這款媳婦！這款女兒！還有作偽證啦！去法院作
    偽證啦……」、「做人的媳婦不要那麼惡毒，共謀串證，偷
    拿公公的身分證、偷拿印章……」等語無訛，並製有勘驗筆
    錄1 份在卷足稽（本院卷第18至29頁）。參以被告於偵查中
    ，坦言曾於前開時、地，出言指摘不予丙○○吃飯、看病等
    事（96年度偵字第625 號卷第8 至10頁參照），益徵證人甲○○前開所述，俱合於事實而可堪採信；被告嗣於本院審理
    中改辯稱：錄音光碟中，以閩南語出聲罵人的部分，並非我
    的聲音云云（本院卷第19頁），而一概自身否認曾出言辱罵
    甲○○，顯非事實。
  3.末非僅被告於本院審理中坦言：就我所知，被告並無棄丙○○不養，也並未不給丙○○吃飯、看病，另我也不知道被告
    有無作過偽證或曾否偷拿丙○○之身分證、印章等語明確（
    本院卷第36頁）；及是證人甲○○也另證稱：95年3 月30日
    當天下午，我原即準備好金錢要幫公公繳納健保費，並請公
    公自行準備好身分證、印章，而相約翌日再一起前往里長辦
    公室辦理相關手續；又公公所提起之遺棄、扶養等官司不但
    全數敗訴（兼指提起刑事告訴經檢察官為不起訴處分），也
    無一跟我相關（指甲○○自身並非案件當事人），我亦未曾
    因各該案件到庭作過證等語屬實（本院卷第30、32頁），則
    被告前開所指摘甲○○之棄公公不養、共謀串證、竊取公公
    身分證及印章等語，無一係屬事實，也可堪認明。
(三)綜上所述，本件事證明確，被告在四鄰得共見共聞狀態下，
    以不實言語指摘甲○○之誹謗犯行，至堪認定。末就證人丙○○曾於偵查中指認錄音光碟中之辱罵聲乃出於被告所言部
    分（臺灣高雄地方法院檢察署95年度他字第8115號卷，第22
    頁），被告固另聲請本院傳訊丙○○當庭對質（本院卷第16
    頁），惟證人丙○○現因罹疾病住院就診中，經被告及證人
    甲○○2 人陳明在卷（本院卷第34頁），而欠缺傳訊之可能
    ，且本院認縱排除證人丙○○之該項指認，亦無礙被告誹謗
    犯行之成立，是該證據核亦無調查之必要，併指明之。
二、查被告行為後，如附表所示之相關法律均業經變更，並俱於
    95年7 月1 日施行，玆經比較結果，裁判時法並未較為有利
    ，從而依刑法第2 條第1 項規定，自應適用各該行為時法，
    亦即修正前法。又所稱家庭暴力者，謂家庭成員間實施身體
    或精神上不法侵害之行為；又家庭暴力罪者，謂家庭成員間
    故意實施家庭暴力行為而成立其他法律所規定之犯罪，家庭
    暴力防治法第2 條第1 項、第2 項分別著有明文。而被告、
    甲○○分別為丙○○之胞妹、媳婦，2 人間具有家庭暴力防
    治法第3 條第4 款所規定現為4 親等以內旁系姻親之家庭成
    員關係，業經認明如前，則被告出言誹謗甲○○，已屬家庭
    成員間實施精神上之不法侵害行為，該當於家庭暴力防治法
    第2 條第1 項之家庭暴力，且構成刑法上之誹謗罪，惟因家
    庭暴力防治法就此並無罰則之規定，故僅以刑法誹謗罪論處
    ，從而核被告所為，乃係犯刑法第310 條第1 項之誹謗罪；
    檢察官疏未引用家庭暴力防治法之相關規定，應予補充。末
    被告指摘甲○○之棄公公不養、共謀串證、竊取公公身分證
    及印章等不實言語，乃於密切接近之時間內實施，且又侵害
    同一之法益，則按一般社會健全觀念，各該舉動之獨立性極
    為薄弱，尚難以強行分開，從而在刑法評價上，自應視為數
    個舉動之接續施行，合為包括之一行為予以評價，而認屬包
    括一罪之接續犯，較為合理（最高法院86年臺上字第3295號
    判例意旨參照），亦予指明。
三、本院審酌被告與甲○○間具有親屬關係，如2 人間確存有歧
    見、誤解，原非無平和解決之道，詎被告竟捨此不由，而擅
    在四鄰面前，當眾以不實事項指摘甲○○，嚴重貶損甲○○
    之名譽，對甲○○之人格絲毫未予尊重，所為誠屬不該；又
    被告於偵審程序中，一再猶飾詞卸責，否認犯行，毫無悛悔
    之意，犯後態度顯然不佳等一切情狀，爰量處如主文所示之
    刑，並諭知易科罰金之折算標準。
據上論結，應依刑事訴訟法第299 條第1 項前段，家庭暴力防治
法第2 條第2 項，刑法第2 條第1 項前段、第310 條第1 項，修
正前刑法第41條第1 項前段，刑法施行法第1 條之1 ，罰金罰鍰
提高標準條例第2 條（現已刪除），判決如主文。
本案經檢察官乙○○到庭執行職務。
中　　華　　民　　國　　96　　年　　4 　　月　　30　　日
                  刑事第十庭  審判長法　官  陳玉聰
                                    法  官  楊淑珍
                                    法  官  莊珮吟
以上正本證明與原本無異。
如不服本判決，應於判決送達後10日內，向本院提出上訴狀。
中　　華　　民　　國　　96　　年　　4 　　月　　30　　日
                                    書記官  蔡妮君
┌───────────────────────────────────────────────┐
│附表：                                                                                        │
├──────┬─────────────┬─────────────┬───────┬────┤
│相關變更條文│行為時法（下稱舊法）之內容│裁判時法（下稱新法）之內容│比  較  理  由│備    註│
├──────┼─────────────┼─────────────┼───────┼────┤
│【罰金刑最低│罰金：（銀元）1 元以上。  │罰金：新臺幣1000元以上，以│罰金刑之最低度│舊法有利│
│度刑之變更】│                          │百元計算之。              │刑，由銀元10元│。      │
│刑法第33條第│                          │                          │（前經提高10倍│        │
│5 款：      │                          │                          │）即新臺幣30元│        │
│            │                          │                          │，提高為新臺幣│        │
│            │                          │                          │1000元。      │        │
├──────┼─────────────┼─────────────┼───────┼────┤
│【易科罰金折│犯最重本刑為5 年以下有期徒│犯最重本刑為5 年以下有期徒│易科罰金折算標│舊法有利│
│算標準變更】│刑以下之刑之罪，而受6 個月│刑以下之刑之罪，而受6 個月│準由銀元300 元│。      │
│修正前刑法第│以下有期徒刑或拘役之宣告…│以下有期徒刑或拘役之宣告者│即新臺幣900 元│        │
│41條第1 項前│得以（銀元，下同）1 元以上│，得以新臺幣1000元、2000元│，提高為以新臺│        │
│段、修正前罰│3 元以下折算1 日，易科罰金│或3000元折算1 日，易科罰金│幣1000元、2000│        │
│金罰鍰提高標│。依刑法第41條易科罰金…就│。                        │元或3000元折算│        │
│準條例第2 條│其原定數額提高為100 倍折算│                          │1 日。        │        │
│→現行刑法第│1 日；法律所定罰金數額未依│                          │              │        │
│41條第1 項前│本條例提高倍數，或其處罰法│                          │              │        │
│段          │條無罰金刑之規定者，亦同。│                          │              │        │
╠═╤════╧═════════════╧═════════════╧═══════╧════╣
║結│1.論罪科刑方面，茲經整體比較結果，以舊法之罰金刑最低度刑較低，較為有利。                  ║
║論│2.易刑規定方面（尚無須整體適用），以舊法之易科罰金折算標準較低，較為有利。                ║
╚═╧═════════════════════════════════════════════╝
◎附錄本案所犯法條：
《刑法第310 條第1 項》
意圖散布於眾，而指摘或傳述足以毀損他人名譽之事者，為誹謗
罪，處1 年以下有期徒刑、拘役或500 元以下罰金。
《刑法施行法第1 條之1 》
中華民國94年1 月7 日刑法修正施行後，刑法分則編所定罰金之
貨幣單位為新臺幣。
94年1 月7 日刑法修正時，刑法分則編未修正之條文定有罰金者
，自94年1 月7 日刑法修正施行後，就其所定數額提高為30倍。
但72年6 月26日至94年1 月7 日新增或修正之條文，就其所定數
額提高為3 倍。
